臺灣臺中地方法院簡易民事判決
110年度中簡字第2654號
原      告  江盛園  
            林國仁（即江盛園之承當訴訟人）   


共      同
訴訟代理人  蕭智元律師
被      告  江盛期  

訴訟代理人  楊俊彥律師
上列當事人間請求遷讓房屋等事件，本院於民國111年6月28日言
詞辯論終結，判決如下：
　　主　文
被告應自坐落臺中市○區○○段000○000000○000000地號土地上如附
圖所示編號A、B、H、I建物遷出，並將前揭建物返還予原告林國
仁及全體共有人。
被告應給付原告江盛園新臺幣171,738元，及自民國110年10月6
日起至清償日止，按週年利率5%計算之利息。
原告其餘之訴駁回。
訴訟費用由被告負擔百分之78，餘由原告江盛園負擔。
本判決原告勝訴部分得假執行。
　　事實及理由
壹、程序方面
　㈠按訴訟繫屬中為訴訟標的之法律關係，雖移轉於第三人，於
    訴訟無影響；前項情形，第三人經兩造同意，得聲請代移轉
    之當事人承當訴訟；僅他造不同意者，移轉之當事人或第三
    人得聲請法院以裁定許第三人承當訴訟；法院知悉訴訟標的
    有移轉者，應即以書面將訴訟繫屬之事實通知第三人，民事
    訴訟法第254條第1項、第2項、第4項分別定有明文。所謂於
    訴訟無影響，係指原告或被告不因為訴訟標的之法律關係移
    轉於第三人，而影響關於為訴訟標的之法律關係之要件而言
    （最高法院44年度臺上字第1039號判例意旨參照）。易言之
    ，依當事人恆定之原則，訴訟繫屬中，為訴訟標的之法律關
    係，縱移轉於第三人，於訴訟標的法律關係之要件並不受影
    響，當事人不因而喪失訴訟之權能。經查，原告江盛園於本
    件起訴後，將附圖即臺中市中山地政事務所111年3月15日土
    地複丈成果圖所示之A、B、G、H、I、K建物（下稱系爭建物
    ）及其坐落之基地即坐落臺中市○區○○段000○000000○000000
    地號土地（下稱系爭土地），上述二筆不動產（合稱系爭不
    動產）之應有部分1/5，分別出售1/20予原告林國仁、1/20
    予訴外人鄭淑萍、1/10予訴外人黃金豐，此有土地及建物登
    記謄本在卷可稽（見本院卷第105-127頁）。而經本院為訴
    訟告知後，其中僅原告林國仁具狀聲明承當本件訴訟第一項
    聲明（見本院卷第133、135頁），兩造亦同意在案（見本院
    卷第141頁），依前揭說明，核無不合，應予准許。且因原
    告江盛園就其移轉系爭不動產應有部分1/5前，對被告享有
    之不當得利返還請求權，當時並未一併移轉予林國仁、鄭淑
    萍、黃金豐，故原告江盛園就訴訟聲明第2項仍為請求，其
    並未脫離本件訴訟程序。又受移轉系爭不動產應有部分1/5
    之繼受人林國仁、鄭淑萍、黃金豐均為本件之當事人，其中
    鄭淑萍、黃金豐雖未依民事訴訟法第254條第1項但書或第2
    項規定，完成承當訴訟之法定程序，無從認定為承擔訴訟人
    ，惟基於當事人恆定之原則，對於本件當事人適格並不生影
    響，原訴訟繫屬之原告仍就原有持分享有訴訟實施權，關於
    本院判命聲明第1項被告是否遷讓系爭建物如附圖所示A、B
    、H、I建物等（詳後述）之效力，依民事訴訟法第401條第1
    項之規定，仍應及於本件訴訟繫屬後繼受應有部分1/5之原
    告林國仁、鄭淑萍、黃金豐。
　㈡按訴狀送達後，原告不得將原訴變更或追加他訴，但擴張或
    減縮應受判決事項之聲明者，不在此限，民事訴訟法第255
    條第1項但書第3款定有明文。查原告起訴時聲明為：㈠被告
    應自門牌號碼臺中市○區○○街00巷0號房屋全部遷出，騰空返
    還原告及全體共有人。㈡被告應自臺中市○區○○街00巷0○0○0○
    0○0○00號房屋全部遷出，騰空返還原告及全體共有人。㈢被
    告應給付原告新臺幣（下同）220,574元，及自起訴狀繕本
    送達翌日起至清償日止，按週年利率5%計算之利息；及自民
    國109年8月21日起至遷讓騰空第一、二項房屋交還原告及全
    體共有人之日止，按月給付原告3,803元（見本院卷第13頁
    ）。嗣變更其聲明為：㈠被告應自附圖所示A、B、H、I建物
    遷出，將前揭建物返還予原告林國仁及全體共有人。㈡被告
    應給付原告江盛園220,574元，及自起訴狀繕本送達翌日起
    至清償日止，按週年利率5%計算之利息（見本院卷第243、2
    87頁）。核原告上開所為訴之變更，屬減縮應受判決事項之
    聲明，揆諸前揭法律之規定，應予准許。
貳、實體方面
一、原告主張：
　㈠原告林國仁：系爭不動產原為訴外人江秋桂所有，江秋桂係
    原告江盛園及被告之父親，於105年10月21日死亡，由江秋
    桂之繼承人即原告江盛園、被告、訴外人江盛昆、江淑芬及
    江淑惠繼承，並已辦理繼承登記，嗣繼承人於109年10月11
    日成立調解，系爭建物及系爭土地均由繼承人各取得1/5。
    然系爭不動產自105年10月21日繼承開始時，即由被告占用
    迄今，被告未經共有人全體同意而占用，顯屬無權占有，故
    依民法第767條第1項前段、第821條規定提起本件訴訟等語
    。
　㈡原告江盛園：原告江盛園原為系爭不動產之所有人之一，於
    訴訟繫屬中之110年8月20日，將其應有部分即系爭不動產之
    1/5持分出售予原告林國仁、鄭淑萍、黃金豐，然原告江盛
    園仍得主張於出售前、被告占有系爭不動產之不當得利，故
    依不當得利之法律關係提起本件訴訟，被告迄今仍獨自持有
    系爭建物之鑰匙，拒絕交付予原告及其他共有人，系爭建物
    位在系爭土地上，其中如附圖所示A、B、H、I建物又僅得由
    一扇大門進出，被告所為自構成無權占有系爭A、B、H、I建
    物之情等語。
　㈢並聲明：1.被告應自附圖所示A、B、H、I建物遷出，將前揭
    建物返還予原告林國仁及全體共有人。㈡被告應給付原告江
    盛園220,574元，及自起訴狀繕本送達翌日起至清償日止，
    按週年利率5%計算之利息。㈢訴訟費用由被告負擔。
二、被告則以：
　　江秋桂於54年3月9日在系爭不動產處設立「富久凸版印刷廠
    有限公司」（下稱富久公司），足認江秋桂設立富久公司時
    起，即已同意將其名下所有之系爭不動產無償提供富久公司
    使用，以為經營之目的，雖富久公司於江秋桂105年10月21
    日過世後，陷於停止營業狀態，終至109年3月31日遭主管機
    關命令解散，惟富久公司迄今尚未完成清算程序，富久公司
    名下之機器設備材料等，仍置於系爭不動產內，並非被告占
    用，系爭不動產內原屬被告所有之私人物品於本件訴訟進行
    中，被告均已搬空等語，資為抗辯。並聲明：㈠原告之訴駁
    回。㈡訴訟費用由原告負擔。
三、得心證之理由：
　㈠本件原告林國仁主張被告於105年10月21日起即未經共有人全
    體同意而占用系爭不動產，有原告提出之系爭土地、系爭建
    物登記謄本，及本院勘驗照片在卷可憑（見本院卷第105-12
    7、179-197頁）；核與證人江盛昆即原告江盛園與被告之大
    哥，於本院言詞辯論時證稱：被告一家人，包含被告的太太
    、兒子等，直到爸爸江秋桂去世之後，仍然繼續住在系爭不
    動產裡面，其占用的範圍就是圍牆裡面，全部都是被告占用
    等語（見本院卷第161、162頁）相符，應屬信實。又本院於
    111年3月2日，併同原告江盛園、被告、地政人員前往現場
    就系爭不動產實施履勘時，被告亦不爭執曾無權占有系爭不
    動產白色3層樓房屋部分，同意儘速搬離私人物品、交付3層
    樓房屋及大門鑰匙1份予原告（見本院卷第175頁），故此部
    分之事實益徵堪以認定。本件之爭點厥為：被告是否確依其
    承諾，於111年3月2日後已將私人物品搬離系爭不動產？目
    前是否仍占用系爭不動產？倘仍占有系爭不動產，是否應予
    返還？被告應否給付原告江盛園之前被告無權占有系爭不動
    產之不當得利？數額為何？析述如下。
　㈡被告辯稱：於本院111年3月2日至現場進行勘驗後，已將私人
    物品搬離系爭不動產等語，經原告爭執在卷（見本院卷第22
    4、288頁），被告自應舉證以實其說。經查，依被告111年6
    月21日陳報之現場照片可知（見本院卷第231-235頁），現
    場仍留有呼拉圈、迪士尼史迪奇玩偶、米奇玩偶，不知名玩
    具、全身穿衣鏡、塑膠小板凳、衣服、雨傘、雙足立體模型
    、棉被、床墊、床頭櫃等物，依常情，上開物品實難認定為
    富久公司經營印刷業務所必需之物品，被告抗辯：已經遷讓
    清空系爭不動產等語，並無可採。
　㈢被告雖又辯稱：於本院111年3月2日至現場履勘後之翌日即11
    1年3月3日凌晨4時許，系爭不動產遭不明人士破壞門鎖窗戶
    意圖侵入，經鄰居報警後始逃逸，被告為保全系爭不動產內
    現存富久公司資產，故無法交付系爭不動產鑰匙予原告及全
    體共有人，其是基於富久公司清算人之身分保管鑰匙等語（
    見本院卷第203、241頁），並提出臺中市政府警察局第三分
    局東區分駐所受（處）理案件證明單為證（見本院卷第207
    頁），然被告上揭所辯恐與事理邏輯並未相符，要無可採。
　1.蓋按解散之公司除因合併、分割或破產而解散外，應行清算
    ；解散之公司，於清算範圍內，視為尚未解散；公司經中央
    主管機關撤銷或廢止登記者，準用前三條之規定，公司法第
    24、25、26條之1分別定有明文。次按有限公司之清算，以
    全體股東為清算人；但本法或章程另有規定或經股東決議，
    另選清算人者，不在此限，公司法第113條準用第79條亦有
    明文。經查，富久公司於109年間廢止登記在案，有富久公
    司變更登記事項卡、臺中市政府函在卷可參（見本院卷第29
    1-296頁）。富久公司於廢止登記後，迄今未向法院為清算
    人或清算完結之申報，有本院查詢結果附卷可徵（見本院卷
    第309-311頁）。是富久公司於廢止登記後，既尚未完成清
    算程序，依首揭規定，於清算範圍內，視為尚未解散，其法
    人格仍然存在。被告並未舉證富久公司於廢止登記後，已經
    股東決議選任清算人，富久公司章程亦未另行規定清算人等
    情，經本院核閱富久公司章程無訛（見本院卷第297頁），
    故富久公司應以全體股東即被告、江盛昆、張惠娟、江淑芬
    、江陳素英為清算人。被告以其身為清算人之一為由，拒絕
    交付如其所述、存放有富久公司資產之系爭不動產之大門鑰
    匙，予同時身為富久公司股東之部分系爭不動產共有人，並
    無理由，有違事理邏輯，蓋同時身為富久公司股東之部分系
    爭不動產共有人如江盛昆、江淑芬等，衡情亦會保全系爭不
    動產內現存富久公司之資產甚明。被告該部分所辯並不可採
    。
　2.另按占有乃指對占有物之事實上管領力而言，至於是否實際
    使用，則非所論。承前所述，被告所稱：已將其私人物品搬
    離系爭不動產等語，欠缺依憑，並無可信。其今既自承持有
    系爭不動產出入口之大門鑰匙，且拒不交付予系爭不動產之
    其他共有人（見本院卷第209、211、241頁），則被告持有
    系爭不動產大門鑰匙，僅供自己得隨時自由進出系爭不動產
    之用，卻拒不交付系爭不動產其他共有人前揭鑰匙，而限制
    、排除其他共有人進出系爭不動產之權利，已屬獨自管領占
    用系爭不動產甚顯，蓋被告藉由獨占系爭不動產大門鑰匙之
    舉，已對系爭不動產產生事實上之管領力無疑，被告上揭辯
    解稱並無理由，無從採認。且按公司法第85條第1項規定，
    清算人有數人時，得推定一人或數人代表公司，如未推定時
    ，各有對於第三人代表公司之權；關於清算事務之執行，取
    決於過半數之同意。本件富久公司之清算人不僅僅只有被告
    1人，業如前述，被告若係為保全富久公司之資產，應認屬
    於清算事務之執行範圍，依前開公司法第85條第1項後段之
    規定，即應由全體清算人過半數之同意，才得由被告單獨一
    人持有保管系爭不動產大門之鑰匙，惟本件並無證據足認被
    告已得到富久公司全體清算人過半數之同意，是被告仍屬無
    權占有系爭不動產至明。
　㈣再按所有人對於無權占有或侵奪其所有物者，得請求返還之
    ；各共有人對於第三人，得就共有物之全部為本於所有權之
    請求：但回復共有物之請求，僅得為共有人全體之利益為之
    。民法第767條第1項前段、第821條分別定有明文。查被告
    未經共有人全體同意，即占有系爭不動產，已如前述，自屬
    無權占有。且系爭建物中如附圖所示G、K建物，具有對外之
    獨立門戶，不需經由系爭不動產之大門進出，有現場巷道照
    片在卷可稽（見本院卷第273頁），兩造並不爭執（見本院
    卷第287頁），堪認屬實，被告並無法藉由系爭不動產大門
    鑰匙之獨占，對系爭建物中如附圖所示G、K建物產生事實上
    之管領力，堪以認定。從而，原告林國仁本於系爭不動產所
    有權人之地位，依民法第767條第1項、第821條之規定，請
    求被告應自無權占有之如附圖所示A、B、H、I建物遷出，將
    前揭建物返還予原告林國仁及全體共有人，為有理由，應予
    准許。
　㈤另按無法律上之原因而受利益，致他人受損害者，應返還其
    利益；雖有法律上之原因，而其後已不存在者，亦同，民法
    第179條定有明文。故如無權占用他人之房屋，加害人應返
    還之不當得利之範圍，為相當於租金之利益。復按土地法第
    97條第1項規定，城市地方房屋之租金，以不超過土地及其
    建築物申報總價年息百分之10為限。經查，原告江盛園原為
    系爭不動產之所有人之一，雖於訴訟中之110年8月20日，將
    其應有部分即系爭不動產之1/5持分出售予原告林國仁、鄭
    淑萍、黃金豐，已如前述，然原告江盛園仍得主張被告應返
    還其出售前、被告占有系爭不動產之不當得利。又查，附圖
    所示之A、B、H、I建物即原門牌號碼門牌號碼臺中市○區○○
    街00巷0○0○0○0○0○00號建物，其中臺中市○區○○街00巷0號建
    物110年度房屋課稅現值為17,400元、臺中市○區○○街00巷0○
    0○0○00號建物110年度房屋課稅現值為2,400元、臺中市○區○
    ○街00巷0號建物110年度房屋課稅現值為3,000元，有附圖、
    建物登記謄本及房屋稅籍證明在卷可憑（見本院卷第25-33
    、253頁），故系爭建物課稅現值合計為22,800元（17,400+
    2,400+3,000=22,800）。而附圖所示A、B、H、I系爭建物坐
    落基地面積合計843平方公尺，其坐落基地即系爭土地109年
    申報價格分別為臺中市○區○○段000地號土地為每平方公尺3,
    616元、同段238-11地號土地為每平方公尺3,486元、同段23
    8-12地號土地為每平方公尺3,837元，有土地登記謄本、附
    圖在卷可佐（見本院卷第43-49、253頁），是原告以被告無
    權占有之土地每平方公尺最低價額3,486元計算，應屬適當
    。承上，如附圖所示系爭A、B、H、I建物及系爭占有之土地
    申報地價總價合計為2,961,498元（22,800+3,486×843=2,96
    1,498）。本院參酌系爭不動產坐落地點為約6米寬之巷道內
    ，周圍多為透天住宅，距離知名之樂成宮不遠，繁榮程度普
    通，經本院前往現場履堪明確，並有現場照片、Google街景
    圖、地圖在卷可考（見本院卷第273、303、305頁），認按
    原告請求之年息百分之10計算每月之不當得利金額乃屬過高
    ，應以年息百分之6計算為適當，則被告占用系爭不動產每
    月相當於租金之不當得利金額為14,807元（2,961,498×6%÷1
    2=14,807，元以下四捨五入）。而原告江盛園出售系爭不動
    產前之應有部分為1/5，每月得請求被告給付之金額即為2,9
    61元（14,807÷5=2,961），原告江盛園請求自105年10月21
    日起至出售系爭不動產即110年8月20日止，共58個月，被告
    應返還不當得利171,738元（2,961×58=171,738），自屬有
    據，應予准許。逾此範圍之請求並無理由，應予駁回。
　㈥末按給付無確定期限者，債務人於債權人得請求給付時，經
    其催告而未為給付者，自受催告時起，負遲延責任；遲延之
    債務，以支付金錢為標的者，債權人得請求依法定利率計算
    之遲延利息；應付利息之債務，其利率未經約定，亦無法律
    可據者，週年利率為百分之5，民法第229條第2項前段、第2
    33條第1項前段、第203條亦分別著有明文。本件原告江盛園
    對於被告之不當得利請求權，雙方並無約定給付期限，係屬
    於無給付期限之金錢債權，揆諸前述民法第229條第2項前段
    、第233條第1項前段、第203條之規定，被告應自受催告時
    起，負擔給付遲延之責任。查本件起訴狀繕本至遲已於110
    年10月5日送達於被告之住所地，有送達回證附卷可按（見
    本院卷第63頁），是原告江盛園就上揭所得請求之金額，併
    請求自110年10月6日（即起訴狀繕本合法送達被告之翌日）
    起至清償日止，按年息5%計算之利息，即屬有據，為有理由
    ，應予准許。
四、綜上所述，原告林國仁請求被告應自坐落系爭土地上如附圖
    所示系爭編號A、B、H、I建物遷出，並將前揭建物返還予原
    告林國仁及全體共有人，及原告江盛園請求被告應給付171,
    738元，及自起訴狀繕本送達翌日即110年10月6日起至清償
    日止，按週年利率5%計算之利息，為有理由，應予准許。逾
    此範圍之請求即屬無理，應予駁回。
五、本件原告勝訴部分係適用簡易程序所為被告敗訴之判決，依
    民事訴訟法第第436條第2項、第389條第1項第3款規定，應
    依職權宣告假執行。
六、本件事證已臻明確，兩造其餘攻擊防禦方法及所提證據，核
    與判決結果不生影響，爰不逐一論述，併此敘明。
七、訴訟費用負擔之依據：民事訴訟法第79條。
中　　華　　民　　國　　111 　年　　10　　月　　18　　日
                  臺灣臺中地方法院臺中簡易庭
                                  法　官　林秉暉
以上為正本係照原本作成。
如不服本判決，應於送達後20日內，向本院提出上訴狀並表明上
訴理由，如於本判決宣示後送達前提起上訴者，應於判決送達後
20日內補提上訴理由書（須附繕本）。如委任律師提起上訴者，
應一併繳納上訴審裁判費。
中　　華　　民　　國　　111 　年　　10　　月　　18　　日
                                  書記官  巫惠穎
　　　　　　　　　　　　　　　　　
附圖：